---
# ============================================================
# BAGIAN YAML HEADER (metadata + pengaturan dokumen)
# Bagian ini diapit oleh --- di atas dan di bawah.
# Quarto membaca bagian ini untuk tahu: judul apa, siapa penulis,
# format output apa (PDF/Word/HTML), dan pengaturan tampilan lainnya.
# ============================================================

title: "Uji Coba Automasi Laporan Quarto dengan RStudio"   # Judul laporan
author: "Bimasuci Basiludin"                                 # Nama penulis
date: today                                                  # Tanggal otomatis diisi = tanggal saat laporan di-render
lang: id                                                      # Bahasa dokumen = Indonesia (memengaruhi istilah bawaan seperti "Daftar Isi")

format:
  pdf:                          # Kita memilih output akhir berupa file PDF
    documentclass: article       # Menggunakan kelas dokumen LaTeX "article" (gaya dokumen standar)
    toc: true                    # toc = table of contents -> otomatis membuat Daftar Isi dari heading (##)

    # --------------------------------------------------------
    # include-in-header: menyisipkan kode LaTeX tambahan ke
    # bagian "kepala" dokumen (sebelum konten dimulai).
    # Di sini dipakai untuk MEMATIKAN judul otomatis bawaan
    # LaTeX, karena kita akan membuat cover sendiri secara manual.
    # --------------------------------------------------------
    include-in-header:
      text: |
        \let\maketitle\relax
        % ^ Perintah LaTeX ini "menonaktifkan" perintah \maketitle bawaan,
        % supaya judul default (yang polos, tanpa desain) tidak ikut tercetak.

    # --------------------------------------------------------
    # include-before-body: menyisipkan kode LaTeX yang akan
    # dicetak SEBELUM isi laporan dimulai -> ini tempat kita
    # membuat halaman COVER kustom berwarna biru secara manual.
    # --------------------------------------------------------
    include-before-body:
      text: |
        \begin{titlepage}
        % ^ Mulai membuat halaman khusus (cover), terpisah dari halaman isi

          \definecolor{coverblue}{HTML}{004488}
          \definecolor{goldline}{HTML}{FFD700}
          % ^ Mendefinisikan 2 warna kustom yang dipakai di cover:
          %   coverblue = biru tua (kode HTML 004488)
          %   goldline  = kuning emas (kode HTML FFD700)

          \pagecolor{coverblue} % Mewarnai latar belakang cover menjadi biru
          \thispagestyle{empty} % Menghilangkan nomor halaman pada cover

          \centering
          \vspace*{0cm}
          % ^ \centering = semua elemen di bawah ini diatur rata tengah
          %   \vspace*{0cm} = jarak kosong vertikal di paling atas (di sini 0, artinya tidak ada jarak tambahan)

          % Memasukkan Logo (Pastikan file logo-nobg.png ada di folder yang sama)
          \includegraphics[width=4.5cm]{logo-nobg.png}\par\vspace{3cm}
          % ^ Menampilkan gambar logo selebar 4.5 cm, lalu beri jarak 3cm ke elemen berikutnya.
          %   PENTING: file "logo-nobg.png" HARUS berada di folder yang sama dengan file .qmd ini,
          %   kalau tidak ada, proses render PDF akan gagal / error.

          % Judul Laporan
          {\huge\bfseries\color{white} Uji Coba Automasi Laporan Quarto dengan RStudio \par}
          % ^ Menampilkan judul laporan dengan ukuran huruf besar (\huge), tebal (\bfseries),
          %   dan warna putih (\color{white}) agar kontras dengan latar biru.
          \vspace{0.5cm}

          % Garis Dekorasi Emas
          {\color{goldline}\hrule height 2pt}\par
          % ^ Membuat garis horizontal tipis (tinggi 2pt) berwarna emas sebagai pemanis
          \vspace{1.5cm}

          % Nama Penulis
          {\Large\bfseries\color{white} Bimasuci Basiludin \par}
          % ^ Menampilkan nama penulis dengan ukuran lebih kecil dari judul, tetap tebal & putih

          \vfill
          % ^ Mendorong elemen berikutnya (tanggal) turun ke bagian PALING BAWAH halaman cover

          % Tanggal di bagian bawah
          {\large\color{white} \today \par}
          % ^ \today = tanggal hari ini otomatis diisi oleh LaTeX saat PDF dibuat

        \end{titlepage}
        % ^ Menutup/mengakhiri halaman cover

        \nopagecolor % Mengembalikan warna halaman berikutnya menjadi putih standar
        % ^ Tanpa baris ini, SEMUA halaman setelah cover akan ikut berwarna biru!

execute:
  echo: false      # echo = false -> kode R (source code) TIDAK ditampilkan di PDF, hanya hasilnya (tabel/grafik) yang muncul
  warning: false   # warning = false -> pesan peringatan (warning) dari R disembunyikan agar laporan terlihat rapi
---

<!--
============================================================
Mulai dari sini adalah BADAN LAPORAN (body), ditulis dengan
campuran teks biasa (Markdown) dan blok kode R (chunk).
Setiap blok kode diawali ```{r} dan diakhiri ```
============================================================
-->

\clearpage
<!-- Perintah LaTeX untuk pindah ke halaman baru sebelum konten Bab 1 dimulai
     (memisahkan cover dan daftar isi dari isi laporan) -->

## 1. Menampilkan 5 data teratas
<!-- Tanda ## artinya ini adalah Judul Bab level 1 (Heading 2 di Markdown).
     Heading inilah yang otomatis masuk ke Daftar Isi (toc) -->

Pertama, kita akan mencoba untuk menampilkan sampel 5 data teratas dari sumber data yang digunakan.
<!-- Ini teks biasa (narasi laporan), akan tercetak apa adanya di PDF -->

```{r}
#| include: false
# ^ "include: false" artinya blok kode ini DIJALANKAN oleh R,
#   tapi kode maupun hasilnya TIDAK ditampilkan sama sekali di PDF.
#   Blok ini biasanya dipakai untuk "persiapan" (load library, baca data) yang
#   tidak perlu dilihat pembaca laporan.

library(readxl)     # Paket untuk membaca file Excel (.xlsx)
library(tidyverse)  # Kumpulan paket untuk olah data & visualisasi (dplyr, ggplot2, dll)
library(flextable)  # Paket untuk membuat tabel yang rapi/profesional di dokumen

# 1. KUNCI UTAMA: Wajib dipasang agar flextable tidak memakai longtable yang merusak mode 2 kolom
set_flextable_defaults(latex_container = "tabular")
# ^ Mengatur setting bawaan flextable supaya tabel dicetak dengan format LaTeX
#   "tabular" (bukan "longtable"), agar tidak merusak tata letak halaman

#Membaca data (sesuaikan nama file yang tersimpan di lokal)

nama_file <- "Jumlah penduduk Menurut Jenis Kelamin dan Rasio Jenis Kelamin-2023-Provinsi.xlsx"
# ^ Menyimpan nama file Excel ke sebuah variabel bernama "nama_file"
#   CATATAN: file ini juga harus berada di folder yang sama dengan file .qmd

data_penduduk <- read_excel(nama_file)
# ^ Membaca isi file Excel tadi, lalu menyimpannya sebagai tabel data
#   bernama "data_penduduk" yang siap diolah di R
```

```{r}
#| tbl-cap: "Lima Data Pertama Dataset Kependudukan Indonesia 2023"
# ^ tbl-cap = judul/caption yang akan tampil di bawah tabel pada laporan PDF

# Menampilkan 5 data teratas dengan tampilan profesional

head(data_penduduk) %>%
  # ^ head() mengambil beberapa baris PERTAMA dari data (default 6 baris teratas)
  rename(
    # ^ rename() mengubah nama-nama kolom aslinya menjadi nama yang lebih rapi untuk ditampilkan
    `No` = No,
    `Provinsi` = Cakupan,
    `Satuan` = Satuan,
    `Laki-laki` = `LAKI LAKI`,
    `Perempuan` = PEREMPUAN,
    `Total` = TOTAL,
    `Rasio\nJK` = `RASIO JENIS KELAMIN`   # \n di sini artinya baris baru di dalam judul kolom
  ) %>%
  flextable() %>%
  # ^ Mengubah tabel data biasa menjadi objek "flextable" (tabel siap-cetak yang bisa didandani)
  # HAPUS fungsi set_caption() di sini
  bold(part = "header") %>%                    # Menebalkan tulisan pada baris judul kolom (header)
  align(j = 1:7, align = "center", part = "all") %>%  # Meratakan isi kolom 1-7 ke tengah, untuk seluruh tabel
  fontsize(size = 9, part = "all") %>%          # Mengatur ukuran huruf menjadi 9pt di seluruh tabel
  padding(padding = 5, part = "header") %>%     # Memberi jarak/padding 5 di sekitar teks header
  padding(padding = 4, part = "body") %>%       # Memberi jarak/padding 4 di sekitar teks isi tabel
  autofit() %>%                                 # Menyesuaikan otomatis lebar kolom dengan isinya
  set_table_properties(layout = "autofit", width = 1)
  # ^ Mengatur agar tabel melebar mengisi penuh lebar halaman (width = 1 = 100%)
```

## 2. Merapihkan nama kolom dan mengurutkan berdasarkan total penduduk

Kemudian kita rapihkan nama kolom dan menampilkannya kembali secara utuh dengan mengurutkannya berdasarkan total penduduk.

```{r}
#| tbl-cap: "Data Bersih Kependudukan Indonesia 2023"

# Merapikan nama kolom dan mengurutkan berdasarkan total penduduk
data_bersih <- data_penduduk %>%
  rename(
    # Mengganti nama kolom asli (huruf besar/tidak rapi) menjadi nama yang konsisten (huruf kecil, snake_case)
    no = No,
    provinsi = Cakupan,
    satuan = Satuan,
    laki_laki = `LAKI LAKI`,
    perempuan = PEREMPUAN,
    total = TOTAL,
    rasio_jk = `RASIO JENIS KELAMIN`
  ) %>%
  # Menghapus baris jika ada total nasional/Indonesia
  filter(!str_detect(provinsi, "(INDONESIA|TOTAL|Total|Indonesia)")) %>%
  # ^ filter() menyaring baris data. Baris yang nama provinsinya mengandung kata
  #   "INDONESIA"/"TOTAL"/dsb DIBUANG (tanda ! artinya "bukan/tidak"),
  #   karena baris itu biasanya berisi angka rekap nasional, bukan data per-provinsi.

  # Mengurutkan berdasarkan total penduduk terbanyak
  arrange(desc(total))
  # ^ arrange() mengurutkan baris data. desc(total) = urut dari TOTAL PENDUDUK terbesar ke terkecil

# Menampilkan data bersih dengan tampilan profesional

data_bersih %>%
  select(-no) %>%
  # ^ select(-no) = mengambil semua kolom KECUALI kolom "no" (tanda minus = buang kolom ini dari tampilan)
  rename(
    `Provinsi` = provinsi,
    `Satuan` = satuan,
    `Laki-laki` = laki_laki,
    `Perempuan` = perempuan,
    `Total` = total,
    `Rasio\nJK` = rasio_jk
  ) %>%
  flextable() %>%
  # HAPUS fungsi set_caption() di sini
  bold(part = "header") %>%
  align(j = 1:6, align = "center", part = "all") %>%
  fontsize(size = 9, part = "all") %>%
  padding(padding = 5, part = "header") %>%
  padding(padding = 3, part = "body") %>%
  autofit() %>%
  set_table_properties(layout = "autofit", width = 1)
# ^ Pengaturan tampilan tabel ini sama seperti tabel pertama, hanya beda jumlah kolom (6, karena kolom "no" dihapus)
```

## 3. Menampilkan Grafik Rasio Jenis Kelamin per Provinsi

Selanjutnya kita tampilkan grafik rasio jenis kelamin dari setiap provinsi.

```{r}
#| fig-width: 6.5      # Lebar grafik dalam satuan inci
#| fig-height: 6        # Tinggi grafik dalam satuan inci
#| fig-align: center    # Grafik diposisikan rata tengah halaman
#| fig-cap: "Distribusi Rasio Jenis Kelamin per Provinsi Tahun 2023"
# ^ fig-cap = judul/caption yang tampil di bawah grafik

ggplot(data_bersih, aes(x = reorder(provinsi, rasio_jk), y = rasio_jk)) +
  # ^ Membuat grafik dari data_bersih. Sumbu X = nama provinsi (diurutkan berdasarkan rasio_jk),
  #   sumbu Y = nilai rasio jenis kelamin

  geom_segment(aes(x = provinsi, xend = provinsi, y = 100, yend = rasio_jk), color = "grey70", size = 0.6) +
  # ^ Menggambar garis (batang tipis) dari titik 100 sampai nilai rasio setiap provinsi -> ini bagian "tongkat" dari lollipop chart

  geom_point(color = "#e056fd", size = 2) +
  # ^ Menggambar titik/bulatan ungu di ujung setiap garis -> ini bagian "kepala" lollipop-nya

  geom_hline(yintercept = 100, linetype = "dashed", color = "red", size = 0.5) +
  # ^ Menggambar garis putus-putus horizontal merah di posisi 100, sebagai penanda "titik seimbang"
  #   (jumlah laki-laki = jumlah perempuan)

  coord_flip() +
  # ^ Membalik posisi sumbu X dan Y, sehingga nama provinsi tampil mendatar (lebih mudah dibaca karena nama provinsi panjang)

  labs(
    # ^ labs() mengatur teks judul, subjudul, dan label sumbu grafik
    title = "Rasio Jenis Kelamin per Provinsi",
    subtitle = "Garis merah putus-putus menunjukkan titik seimbang (100)",
    x = "Provinsi",
    y = "Rasio (Laki-laki per 100 Perempuan)"
  ) +
  theme_minimal(base_size = 9) +
  # ^ Menggunakan tema tampilan minimalis (bersih, tanpa latar abu-abu) dengan ukuran huruf dasar 9

  theme(
    # ^ Pengaturan tambahan/detail tampilan grafik
    plot.title = element_text(face = "bold", color = "#111111"),   # Judul dicetak tebal, warna hitam pekat
    plot.subtitle = element_text(color = "grey40", size = 8),      # Subjudul warna abu-abu, ukuran lebih kecil
    # MENAMBAHKAN BORDER PADA GRAFIK
    panel.border = element_rect(color = "grey80", fill = NA, size = 0.5),  # Menambahkan garis tepi/bingkai di sekeliling area grafik
    panel.grid.major.y = element_blank(), # Menghapus grid horizontal agar lollipop chart bersih
    plot.margin = margin(10, 15, 10, 10)  # Mengatur jarak margin grafik (atas, kanan, bawah, kiri) dalam satuan pt
  )
```

## 4. Menampilkan 10 Provinsi dengan Penduduk Terbanyak

Lalu kita tampilkan barchart untuk membandingkan jumlah penduduk dari 10 provinsi dengan jumlah penduduk terbanyak di Indonesia.

```{r}
#| fig-width: 6.5
#| fig-height: 4
#| fig-align: center
#| fig-cap: "Sepuluh Provinsi dengan Jumlah Penduduk Tertinggi"

# Mengambil 10 provinsi teratas
top_10_provinsi <- data_bersih %>% slice_max(total, n = 10)
# ^ slice_max(total, n = 10) mengambil 10 baris dengan nilai "total" (jumlah penduduk) TERBESAR

ggplot(top_10_provinsi, aes(x = reorder(provinsi, total), y = total / 1000000)) +
  # ^ Sumbu X = nama provinsi (diurutkan berdasarkan total penduduk),
  #   sumbu Y = total penduduk dibagi 1.000.000 supaya satuannya jadi "juta jiwa" (lebih mudah dibaca)

  geom_col(fill = "#004488", width = 0.7) + # Menggunakan warna senada dengan tema cover PDF Anda
  # ^ geom_col() menggambar diagram batang. fill = warna biru (sama dengan warna cover), width = lebar batang

  coord_flip() +
  # ^ Membalik sumbu agar nama provinsi tampil mendatar (lebih mudah dibaca)

  labs(
    title = "10 Provinsi dengan Jumlah Penduduk Tertinggi di Indonesia",
    x = "Provinsi",
    y = "Jumlah Penduduk (Juta Jiwa)"
  ) +
  theme_minimal(base_size = 9) +
  theme(
    plot.title = element_text(face = "bold", color = "#111111"),
    # MENAMBAHKAN BORDER PADA GRAFIK
    panel.border = element_rect(color = "grey80", fill = NA, size = 0.5),
    panel.grid.major.y = element_blank(), # Menghapus grid vertikal yang tidak perlu
    plot.margin = margin(10, 15, 10, 10)
  )
```
